臺灣高等法院民事判決　九十一年度上更(一)字第一八五號
　　上　訴　人　甲○○即謝甲.
　　被　上訴人　乙○○○
右當事人間返還借款事件，上訴人對於中華民國八十九年六月二日年度訴字第二二四
四號第一審判決提起上訴，經最高法院發回更審，本院判決如左：
　　主　　文
原判決關於命上訴人給付超過新台幣柒拾貳萬元及其中新台幣肆萬元之利息超過自八
十九年二月十九日起算另其中新台幣陸拾捌元之利息超過自九十一年十月二十二日起
算及其假執行宣告並命負擔該訴訟費用部分之裁判均廢棄。
右開廢棄部分，被上訴人在第一審之訴及其假執行之聲請均駁回。
其餘上訴駁回。
廢棄部分第一、二審及發回前第三審訴訟費用由被上訴人負擔，駁回部分，第二審及
發回前第三審訴訟費用由上訴人負擔。
　　事實及理由
一、本件被上訴人起訴主張：訴外人黃春德為代書，上訴人則受僱於黃春德，黃春德
　　先後透過上訴人或自行於八十六年二月二十一日及同年四月二十三日各向被上訴
　　人借款九十萬元及八十萬元，合計一百七十萬元。詎黃春德所交付供清償借款之
    支票，屆期提示均未兌現，期間除陸續清償十三萬元外，餘款一百五十七萬元經
    屢催均未清償。嗣黃春德於八十八年五月二十日書立切結書保證分期償債，惟並
    未再為任何清償，上訴人遂同意書立保證書保證：如債務人黃春德未依切結書內
　　容履行債務，由上訴人無條件償還其債務款項。因而本於連帶保證契約關係請求
　　上訴人清償借款及遲延利息，求為令上訴人給付一百五十七萬元，及自起訴狀繕
　　本送達翌日起至清償日止，按年息百分之五計算利息之判決。上訴人則以：上訴
　　人僅代轉交系爭借款其中九十萬元予黃春德，其餘八十萬元，則由被上訴人自行
　　交付，本件借款與上訴人無關。被上訴人於向黃春德催索清償系爭借款未果，乃
　　率眾至上訴人住處，脅迫上訴人簽立保證書，上訴人已有撤銷該保證契約之意思
　　表示，系爭保證書未依約定方式作成，難認已成立生效，上訴人不須負保證責任
　　。且被上訴人因侵權行為而取得之債權，上訴人亦得依民法第一百九十八條之規
　　定，拒絕履行該保證債務；且黃春德亦向上訴人借款，上訴人為受害人並無理由
　　去承擔黃春德之債務，被上訴人以非法手段所取得之證據，與常理明顯相背，資
　　為抗辯。原審為被上訴人勝訴及諭知供擔保為假執行宣告之判決，上訴人不服，
　　聲明上訴，求為判決：(一)原判決廢棄。(二)駁回被上訴人在第一審之訴及假執行之
　　聲請。被上訴人則聲明駁回上訴。
二、不爭執事項：
　(一)上訴人曾向被上訴人經手九十萬及八十萬元交付訴外人黃春德。
　(二)上訴人曾向被上訴人索取黃春德所簽發交付被上訴人之面額九十萬元及八十萬元
　　票據二張為證據向訴外人黃春德請求返還借款而得勝訴。
  (三)上訴人於八十八年六月二日曾判定該保證書及訴外人黃春德曾於八十八年五月二
    十日書立返款切結書。
三、爭執事項：
  (一)上訴人辯稱上開保證書係被脅迫所為。被上訴人則主張無脅迫情事。
　(二)上訴人辯稱其有先訴抗辯權，即應先向主債務人即訴外人黃春德求償無效果後始
    能向伊請求，且部分清償期未到。被上訴人則主張上訴人保證無條件履行，並放
    棄對其債權人追溯之權利，自不能主張先訴抗辯權。
　(三)上訴人辯稱主債務人黃春德未在保證書上簽名，保證書無效。被上訴則主張雙方
    在保證書簽名即生保證效力，不以第三人簽名為要件。
四、關於上訴人辯稱其被脅迫始書立保證書部分：
　(一)經查，本件上訴人控告被上訴人涉有妨害自由等罪嫌，被上訴人業經台灣板橋地
　　方法院判決無罪，案經上訴，上訴人並撤回上訴確定在案，有經函調之本院八十
　　九年度上訴字第四一一四號、台灣板橋地方法院八十八年度自字第四二三號卷可
　　考。因此上訴人謂伊被脅迫始簽署本件保證書已屬無據。
　(二)上訴人固謂：「廖明炫於八十九年五月十九日妨害自由案件受訊問時雖矢口否認
　　去過上訴人的家，但被上訴人乙○○○於八十九年五月二日妨害自由案件所提刑
    事自訴補充理由狀中陳稱，被告即本件上訴人謝甲○○於八十八年六月二日簽立
    保證書時，有證人廖明炫及羅昌馨在場，其間並無強暴脅迫等情事，因請傳訊證
    人廖明炫．．．到庭應訊，以明真象。廖明炫之供詞與被上訴人乙○○○之書狀
　　陳述已有不符，顯係說謊。而被上訴人乙○○○和上訴人為多年鄰居，竟於深夜
　　帶多名男子到上訴人家中，若謂被上訴人當時無脅迫之意圖，豈能令人相信？廖
　　明炫若未脅迫上訴人，又何須說謊否認去過上訴人的家？證人謝麗君並未經手黃
　　春德及被上訴人間借貸糾紛，如謂非受脅迫而逐字聽寫系爭保證書，豈符合常情
　　？況且，上訴人任職於代書事務所，並非不識字之人，如願簽立保證書，為何不
　　自行書寫，反須謝麗君代筆？依一般社會常理判斷，一百五十七萬元並非小數目
　　，上訴人曾遭黃春德詐騙數百萬元而當場抗拒為其作保之情形下，如謂謝麗君及
　　被告未遭受恐嚇、脅迫即書立保證書，顯然有違經驗法則。 」 而推論本件保證
　　書之簽署係出於脅迫云云。惟查刑事法院經依被告即本件上訴人聲請傳訊證人即
　　上訴人之女謝麗君證稱：保證書內容是我寫的，那是原告（按指被上訴人）帶一
　　群人到我家脅迫我媽媽寫的，約四、五個人在樓上，還有一些人在樓下，來的人
　　說如果不寫，他們不走，我媽媽才簽等語。縱信證人前開所述屬實，所指「他們
　　說不簽即不走，與民法第九十二條所稱脅迫係指故意預告危害，使他人發生恐怖
　　之心情，而為本來不願之意思表示之要件不合。況該保證書為上訴人之女謝麗君
　　所書寫，謝女與上訴人應知簽寫保證書之法律責任，仍予簽寫並捺指印，若係被
　　脅迫因涉及不法，何以未立即報警處理，或提出任何法律之主張，而待被上訴人
　　向伊提出刑事詐欺告訴，方於訴訟中提出誣告、防害自由、傷害之反訴，被上訴
　　人並為判決無罪確定，已如上述，凡此情形，均可謂上訴人之抗辯不合常情，。
　　證人即上訴人之子謝政彥於八十九年七月二十七日上開妨害自由刑事案件中受訊
　　問時供稱：「有被乙○○○恐嚇，是在去年四月份我剛好放假，當天晚上九點多
　　時．．．。」所稱八十八年四月間受脅迫與本件保證書係於同年六月二日所簽立
　　之時間不同，亦無法證明當時係被脅迫情事，而謝女及謝政彥係上訴人之子女，
　　為迴護其親屬逃避法律責任乃為情理之常，而彼等之陳述為不足採信，已如上述
　　，上訴人在本院中又聲請訊問之，本院認已無必要。
　(三)上訴人又謂「證人黃春德於上開妨害自由案件具狀陳稱：『原告（指被上訴人乙
　　○○○）竟夥同數人要脅被告改為每月必須償還新台幣貳萬元整，並再重新簽立
　　借據，如不實現，揚言欲對被告家人不利．．．被告的確無法每月償還二萬元整
　　，為恐原告對被告家人不利，更耽心碰面遭及危險，懇請　鈞長准予被告以書狀
　　答辯。』乙○○○對黃春德所施用逼債手法，與其對待上訴人之手法，如出一轍
　　，均係夥同數人要脅、命被害人書寫並簽立字據、揚言欲對家人不利等等；自訴
　　人顯係以脅迫使人行無義務之事，並以加害生命之事恐嚇他人致生危害於安全，
　　難謂其行為未構成脅迫。」等語，推論本件保證書之簽署亦係出於脅迫一節。經
　　查，黃春德等在台北縣三重市○○路○段四十六號三樓開設「雙和代書事務所」
　　，因經營不善，明知渠自八十年間起陸續負債，至八十四年間達新台幣（下同）
　　六千五百餘萬元，每月利息負擔一百餘萬元，且其銀行帳戶幾乎已無存款，並早
　　無清償能力，不能借款週轉，其為該代書事務所之職員，仍為黃春德對外招攬借
　　款，由上訴人謝甲○○向被上訴人等多人借款項交付，包括本件之一百七十萬元
　　在內，嗣東窗事發，上訴人謝甲○○為求自保，乃向被上訴人等人並四處索取債
　　權資料，使用該債權資料，向法院稱伊亦為受害，向黃春德提出刑事告訴，黃春
　　德並因此獲判罪刑，有台灣板橋地院八十六年度訴字第二三０七號刑事判決可證
　　，上訴人所提五百五十三萬元賠償之附帶民事部分亦判令黃春德敗訴，此有該原
　　法院八十七年度重附民字第二三號刑事附帶民事訴訟卷可考，而該判決附表編號
　　第二十一、二十四之九十萬元及八十萬元部分即為上訴人向被上訴人經手借與黃
　　春德之部分，為上訴人所不否認（見本院更(一)卷九十一年十月二十一日辯論筆錄
　　），此不啻承認本件借款與伊有關，由此亦足證上訴人所諉稱上訴人並非系爭借
　　貸關係之借款人，並無清償或保證之義務不足採信。本件借款確與伊有關，上訴
　　人事後簽署保證書，願無條件償還其債務，無證據證明係受脅迫所致。
五、關於上訴人辯稱保證書未經主債務人黃春德簽名，不生效力部分：
　(一)經查訴外人黃春德已簽立切結書，本件保證書並未約定以經原債務人黃春德簽名
    始生效力。
　(二)況保證者乃當事人約定一方於他方之債務人不履行債務時，由其代負履行責任，
　　民法第七百三十九條定有明文，殊無以主債務人簽署同意更無以保證人獲得任何
　　利益始生效力之規定，而上訴人已自認保證書為伊所簽署，自已符合經其本人簽
　　名屬實，否則無效之文義，上訴人認須經黃春德簽署始生效力，或見證人非法律
　　專門人員等語，自有誤解，推諉卸責之詞。
　(三)再者本件保證書已為上訴人親自簽名按指印屬實，即無任何無效之情，保證債務
　　乃保證人與債權人之關係，並無以主債務人簽名始生效力之規定，已如前述，是
　　縱若本件保證書無原債務人黃春德之簽名，亦不影響上訴人簽名之效力。而本件
　　保證書，亦無約定須「全部」人員簽名始生效力之約定，由保證書之文義亦僅得
　　解釋對簽名之人而生效力，又按契約當事人約定其契約須用一定之方式者，在該
　　方式未完成前，推定其約不成立，固為民法第一百六十六條所明定。但當事人約
　　定其契約須用一定之方式，有以保全其契約之證據為目的者，亦有為契約須待方
　　式完成始行成立之意思者，同條不過就當事人意思不明之情形設此推定而已，若
　　當事人約定其契約須用一定方式，係以保全契約之證據為目的，非屬契約成立之
　　要件，其意思已明顯者，即無適用同條規定之餘地。」最高法院二八年滬上一一
　　０號著有判例可稽。查保證契約本非要式行為，縱以口頭約定未以書面簽署，仍
　　可有效成立。參以上述保證債務乃保證人與債權人之關係，並無以主債務人簽名
　　始生效力之規定，而主債務人黃春德當時又已逃匿無蹤，於兩造簽署保證書時根
　　本不在場，不可能簽名，足見保證書上「經其本人簽名屬實，否則無效」之文義
　　，當事人真意係以保全契約之證據為目的，並非當做契約成立之要件，按上開判
　　例意旨，即無適用民法第一百六十六條規定之餘地。上訴人執此抗辯，仍非可採
　　。
六、上訴人辯稱可援用先訴抗辯權部分：
　　按保證契約當事人間如已特別約定主債務人屆期不履行，由保證人如數償還者，
    即應認為先訴抗辯權之拋棄，不得更為主張，最高法院三十八年台上字第三０七
　　號判決亦採同此見解可以參考。查上訴人於本件保證書內明確表示「無條件償還
　　其債務款項」；「並放棄對其債權人（即被上訴人）追溯之權利」，依舉重明輕
　　之法則及上開說明，既無條件償還又不追溯（應為追訴之意），顯已拋棄，自不
　　得再提出民法第七百四十五條之「先訴抗辯權」？（關於新修正民法規定保證人
　　權利不得預先拋棄，並不包含先訴抗辯權在內，立法理由中已有說明，併此敘明
　　）況原債務人黃春德早已逃逸無蹤，迄今仍未依其切結書內容清償被上訴人債務
　　，被上訴人亦已於本案中一併對主債務人黃春德起訴，原審法院於八十九年三月
　　十五日之言詞辯論筆錄中即調查清楚，且因黃春德送達文書無著，原審因此勸諭
　　被上訴人撤回對黃春德之訴訟，有該筆錄可證，並有該送達回證、戶籍謄本附於
　　原審卷可稽，核與民法第七百四十六條第二款「保證契約成立後，主債務人之住
　　所、營業所或居所有變更，致向其請求發生困難者」，及第四款「主債務人之財
　　產不足清償其債務者」相符，上訴人自不得主張先訴抗辯權亦十分明確，上訴人
　　執此抗辯，亦非可採。
七、綜上所述，上訴人既已簽名按指印同意立保證書保證，表示如債務人黃春德未依
    切結書內容履行債務，由上訴人無條件償還其債務款項，自應負保證責任。惟按
    稱保證者，謂當事人約定，一方於他方之債務人不履行債務時，由其代負履行責
    任之契約，民法第七百三十九條定有明文。故必債務人之債務已到期而不履行時
    ，保證人才負履行責任，如債務人之債務尚未到期，保證人對該部分尚無代為履
    行之可言。查上訴人所立保證書，係保證黃春德依切結書內容履行債務，而黃春
    德所立切結書，雖承認積欠被上訴人一百五十七萬元，惟其履行方式為「于民國
    八十八年十月十五日起，每月以新台幣二萬元正，分期至償還完畢止。」有其切
    結書為證，則迄至本件言詞辯論之九十一年十月二十一日止，黃春德應共積欠三
    十六個月，以每月二萬元計共七十二萬元，則被上訴人之請求應在七十二萬元之
　　範圍及其中四萬元即八十八年十月十五日至八十九年二月十五日本件起訴時已到
    期部分自起訴狀繕本送達翌日之八十九年二月十九日起算，其餘六十八萬元即自
    八十九年二月十六日起至九十一年十月十五日部分自本件本院九十一年十月二十
　　一日言詞辯論之翌日即九十一年十月二十二日起均至清償日止按年息百分之五計
　　算之利息請求為有理由，應予准許。逾此範圍之請求為無理由，不應准許。原審
　　就上開應准許部分為被上訴人勝訴之判決，並為假執行之宣告，並無不合，上訴
　　人該部分上訴為無理由，應予駁回；就上開不應准許部分，亦為被上訴人勝訴之
　　判決，自非正當，上訴指摘該部分判決不當，為上訴有理由，應由本院予以廢棄
　　，並改判如主文第二項所示。
據上論結，本件為上訴一部有理由、一部無理由，依民事訴訟法第四百四十九條第一
項、第四百五十條、第七十九條，判決如主文。
中　　華　　民　　國　　九十一　　年　　　　十　　　月　　　三十一　　　日
　　　　　　　　　　　　　　　臺灣高等法院民事第七庭
　　　　　　　　　　　　　　　　　審判長法　官　張　耀　彩
　　　　　　　　　　　　　　　　　　　　法　官　鄭　威　莉
　　　　　　　　　　　　　　　　　　　　法　官　王　仁　貴
右正本係照原本作成。
如不服本判決，應於收受送達後二十日內向本院提出上訴書狀，其未表明上訴理由者
，應於提出上訴後二十日內向本院補提理由書狀（均須按他造當事人之人數附繕本）
上訴時應提出委任律師或具有律師資格之人之委任狀；委任有律師資格者，另應附具
律師及格證書及釋明委任人與受任人有民事訴訟法第四百六十六條之一第一項但書或
第二項（詳附註）所定關係之釋明文書影本。
中　　華　　民　　國　　九十一　　年　　　十一　　　月　　　　五　　　　日
　　　　　　　　　　　　　　　　　　　　書記官　李　卓　英
附註：
民事訴訟法第四百六十六條之一（第一項、第二項）：
對於第二審判決上訴，上訴人應委任律師為訴訟代理人。但上訴人或其法定代理人具
有律師資格者，不在此限。
上訴人之配偶、三親等內之血親、二親等內之姻親，或上訴人為法人、中央或地方機
關時，其所屬專任人員具有律師資格並經法院認為適當者，亦得為第三審訴訟代理人
。
